【裁判字號】    89,上,149
【裁判日期】    891025
【裁判案由】    返還借款
【裁判全文】
臺灣高等法院高雄分院民事判決  八十九年度上字第一四九號
      上  訴  人    甲○○
      訴訟代理人    黃金龍律師
      被  上訴人    乙○○    .
      訴訟代理人    康進益律師
                    王國論律師
右當事人間返還借款事件，上訴人對於中華民國八十九年三月二十四日台灣高雄地方
法院八十九年訴字第五十九號第一審判決提起上訴，本院判決如左：
      主      文
上訴駁回。
第二審上訴費用由上訴人負擔。
      事      實
壹、上訴人方面
一、聲明：求為判決：
  (一)原判決廢棄。
  (二)右廢棄部分，被上訴人應給付上訴人新台幣（下同）一百九十萬元及自起訴狀繕
    本送達之翌日起算至清償日止，按年息百分之五計算之利息。
  (三)右勝訴部分，上訴人願供擔保，請准宣告假執行。
  (四)第二審上訴費用由上訴人負擔。
二、陳述：除引用原判決書之記載外，補稱：
  (一)原判決以被上訴人否認系爭借款債務，上訴人應就兩造消費借貸之合意及借款交
    付之事實，負舉證之責；又上訴人所提資金資料無法證明流向被上訴人，係借貸
    予被上訴人；依上訴人所提出之當場錄音譯文內容，被上訴人僅表示：看怎樣，
    我算一算，給我一個禮拜的時間再跟你們講，要三個月還一次，還是怎麼樣，讓
    我算一算，如果可以的話，一次付清也是應該等語，別無其他陳述，足見兩造關
    於借款之金額，仍待嗣後會算決定，並非得以上開對話，遽認被上訴人業已承欠
    上訴人二百萬元云云。經查：
  1.被上訴人並不否認上訴人系爭八十八年四月間兩造及證人間談話錄音之內容，
      惟辯稱：當時「他們並沒有說到二百萬元云云」（參一審卷第卅七頁背面）。
      然查該談話內容係針對被上訴人如何清償積欠上訴人二百萬元借款而來，此除
      上訴人原審所提該重點談話內容筆記末五行有載述證人鄭陳美足對被上訴人表
      示：「要講清楚，這二佰萬要怎麼還一個禮拜後決定好再連絡岳母。」被上訴
      人隨即針對該二百萬元借款清償事宜，表示：「『好』，一個禮拜內決定，看
      怎樣，算一算再跟你們連絡。」等語（一審卷第六頁正面末二行，背面前三行
      ），顯見被上訴人確係應答該二百萬元借款，要如何緩（分）期消償之事實。
      故被上訴人之辯稱純係圖卸之詞，與事實不符，不足採信。
  2.按「依一般情形而言，借用人既將土地為貸與人設定抵押權，並已登記完畢，
      自可推定貸與人已將貸與之金錢或代替物交付與借用人完畢。此乃一般經驗法
      則，自不容借用人隨意主張其未受到該借貸物之交付。」最高法院五十九台上
      字第四六三號判決著有明文。依該談話錄音內容，被上訴人對上訴人方面催討
      積欠二百萬元借款，已表示緩（分）期清償之意思，自係確已受到該借貸物之
      交付，否則何來表示要如何緩（分）期清償之理，依上開判決意旨，自不容被
      上訴人狡賴，主張其未受到該二百萬元借款之交付，故原審前開認定，亦殊與
      經驗法則相悖。
  3.按承認（債務）無須一一明示其權利之內容及範圍等，以有可推知之表示行為
      即為已足，故如債務人之一部清償或緩期清償均可視為對於全部債務之承認，
      最高法院八十六年台上字第三三五五號判決足參。依該被上訴人不否認談話錄
      音內容，被上訴人確有對系爭二百萬元借款表示緩（分）期清償之意思，已如
      前述，依上開判決意旨，被上訴人即對於該二百萬元借款全部債務之承認。對
      此，上訴人重新整理該談話錄音全部（非重點）詳細內容，提出於鈞院為證，
      依其談話錄音詳細內容證人鄭陳美足有對被上訴人談及：「阿豐，你說看看思
      考看看好不好。沒關係，這總是要解決，你看我給你的提議的好不好這樣，也
      不是在給你逼錢，你媽也知道你沒有，他也不會逼你，啊夫妻努力一點，總是
      還得完。」、「你自己做決定就好，事實就是這樣，就是沒錢，要一次拿貳佰
      萬出來還。」等語，被上訴人之母亦勸被上訴人：「你（乙○○）有講什麼時
      候要還嗎？岳母、女婿也不用分的那麼清楚，看是有能力多少可以還，還是半
      年或三個月還一次。」等語，證人鄭陳美足續對被上訴人表示：「那你也要看
      三個月還多少，要半年要還多少，慢慢還。」、「這樣好嗎？阿姊這樣好嗎，
      這樣可以了，我阿姊都答應，你（乙○○）自己做決定。」，被上訴人則應答
      ：「看怎樣，我算一算，一個禮拜以內看怎樣給你講（戴母插話：一個禮拜以
      內），看是要三個月還一次，還是要怎樣（戴母插話：差不多三個月還一次）
      ，我跟你們講看怎樣給我一個禮拜算一算，你現在提出來要叫我如何回答，我
      實在說事實，我如果儘量可以（戴母插話：還越多，是越好）如果講一個麻煩
      人的話，借錢來還也是應該，給我一個禮拜以內，我會跟瓊紋講，叫她跟伊講
      」等語，乃明確表示緩（分）期清償該二百萬元借款之意思，益證上情。再被
      上訴人亦自承於該談話錄音之後，再還二次，每次五萬元，共計十萬元之事實
      ，即一部清償，依上開判決意旨，即可證明被上訴人係對於該二百萬元全部債
      務之承認，故上訴人原審起訴請求被上訴人給付剩餘一百九十萬元借款，洵有
      理由。
  (二)兩造不爭執之事項：八十八年四月間上訴人曾協同證人鄭竹春、鄭陳美足共赴被
    上訴人住處，與被上訴人商洽上訴人積欠之借款二百萬元返還事宜之全部談話錄
    音譯文（在場人另有被上訴人之母及證人郭瓊紋）。及上訴人於八十八年五月十
    四日及同年五月十九日各有清償借款五萬元。
  (三)兩造爭執之事項：
    1.事實上之爭執：
    (1)上訴人主張八十六年間被上訴人陸續向上訴人借得二百八十萬元，嗣清償八
        十萬元，於八十八年四月間被上訴人尚積欠上訴人二百萬元借款；被上訴人
        則主張當時僅積欠上訴人十萬元。
      (2)上訴人主張除八十八年四月間會算商洽返還二百萬元借款外，兩造別無第二
        次會算僅十萬元之事實。被上訴人則主張於上開八十八年四月間會算，上訴
        人方面並沒有說到二百萬元（參一審第卅七頁背面），在第二次會算，被上
        訴人當時表示僅欠十萬元。
    (3)上訴人主張被上訴人八十八年五月十四日及同年八月十九日各清償五萬元，
        係分期清償系爭二百萬元之部分債務。被上訴人否認之。
      (4)被上訴人有積欠債務沒錯，但上訴人主張被上訴人所欠之債務不全是事實，
        被上訴人只欠中央汽車當舖三十萬元非四十萬元，周瓊珠本身經濟不好，那
        有錢借被上訴人，而向戴靜華借錢，亦有借有還，信用卡欠款部分不只六萬
        五千元，被上訴人是用循環利息，被上訴人只向四姨婆借款幾天，借了就還
        且不計利息，而被上訴人從未欠表姐的會款，被上訴人與張玉英是鄰居，未
        有金錢往來，又被上訴人另有欠朋友錢沒錯，但被上訴人均私下向上訴人借
        錢，未載太太郭瓊玟去向上訴人借錢。至於郭瓊玟是否去解約，被上訴人不
        知情，如有解約，郭瓊紋將錢如何處理，被上訴人不知情，否認郭瓊玟拿錢
        去常還被上訴人之債務，被上訴人之債務均由自己處理，被上訴人曾向郭瓊
        玟借錢，但郭瓊紋不肯借，被上訴人才會去向中央當舖借錢。
    2.法律上、證據上及其他攻擊防禦方法：
    (1)上訴人主張依錄音內容，兩造即係針對被上訴人當時積欠之二百萬元借款，
        商討如何緩（分）期清償之事，被上訴人有應允，此有上訴人原審所提該重
        談話內容錄音筆記末五行載述證人鄭陳美足在對被上訴人表示：「要講清這
        貳佰萬要怎麼還一個禮拜後決定好再連絡岳母。」時，被上訴人隨即針對該
        二百萬元借款清償事宜，表示：「『好』，一個禮拜內決定，看怎樣，算一
        算再跟你們連絡。」（一審卷第六頁正面末二行，背面前三行）等語，顯證
        被上訴人承認有該二百萬元借款，並商討要如何緩（分）期清償之事實。被
        上訴人則主張伊所述伊上開「算一算」之對話，乃關於借款之金額，仍待嗣
        後會算決定，雙方另有協議會算為十萬元，而被上訴人才有分二次還其款項
        之情事，即是依該會算結果所為給付清償完畢。
    (2)被上訴人復主張依證人郭瓊紋原審證稱：「．．．被告共還我母親八十萬元
        ，後來協議後，他又還了五萬元各二次，共還了九十萬元，二次會算我都有
        在場，當場被告未承認借款尚餘二百萬元．．．」足證兩造確有二次會算，
        且被上訴人均未承認尚欠上訴人二百萬元云云。上訴人主張依證人郭女原審
        證述全文除被上訴人引用上開證述外，之後尚有：「．．．當場被告未承認
        借款尚餘二百萬元，也未否認其真正，且答應慢慢還」等語，被上訴人故意
        採擷片斷、曲解真意。查當庭被上訴人訴代亦續問郭女。「所謂協議是指何
        時？」，證人郭女即證述：「即八十八年四月間」（參一審卷第四十頁背第
        二行－第六行），顯證八十八年四月被上訴人對積欠上訴人二百萬元借款，
        承認並應允緩（分）期清償，至於此後二次各五萬元之支付乃履行該二百萬
        元借款「分期清償」之事，殊無有兩造再次會算始確定被上訴人僅積欠十萬
        元借款之事實。
      (3)上訴人主張依證人郭瓊紋證述：「是」與被上訴人親住在一起，被上訴人母
        親「知道」被上訴人負債情形，且被上訴人自承伊母親與伊住在一起，「我
        母親她之前不知道（被上訴人負債），後來最近才知道」等語（鈞院八九、
        九、七筆錄第六頁），核與上開錄音內容，被上訴人之母親亦勸說緩（分）
        期清償積欠之二百萬元之事，其中被上訴人亦回應上訴人方面催討系爭二
        百萬元借款時，表示：「看怎樣，我算一算，一禮拜以內看怎樣給你講，看
        是要三個月還一次，還是要怎樣（戴母插話：差不多三個月還一次），．．
        ．你現在提出來要叫我如何回答，我實在說事實，我如果儘量可以（戴母插
        話：還越多，是越好）如果講一個麻煩人的話借錢來還也是應該．．．」（
        參該錄音譯文第三頁正面末一行、背面前三行）。在在顯證被上訴人承認並
        應允清償當時積欠之二百萬元借款。彼所謂：「算一算」之意思，乃係伊須
        視「清償能力」看多久期間能還多少，殊非被上訴人於本件辯稱說「算一算
        」一詞係計算總共積欠多少云云，蓋當時二百萬元之金額已經確定。
    (4)被上訴人主張依民法第四百七十五條規定，消費借貸因金錢之交付而生效力
        ，本件上訴人對資金來源所述不一，故不能證明有借貸金錢之交付云云。查
        依上訴人原審民事準備書(一)狀第四點已提出資金來源，縱上訴人對資金來源
        或因與被上訴人係岳母與女婿關係未能詳記，且時間記憶亦有時不清，惟依
        「上證一」之兩造針對八十八年四月間被上訴人尚積欠二百萬元借款乙節，
        彼此談論如何清償事宜，被上訴人尚時承認並應允緩（分）期付款，且事後
        於八十八年五月十四清償五萬元，再歷三個月於同年八月十九日清償五萬元
        ，核與右開錄音內容自己表示要三個月還一次情節相符，已能足證。再依最
        高法院八十六年台上字第三三五五號判決：「承認無須一一明示其權利之內
        容及範圍等，以有可推知之表示行為即為已足，故如債務人之一部清償或緩
        期清償可視為對於全部債務之承認」（參附件一）；二十一年上字第三○四
        六號判：「主張契約關係之存否，雖不能證明其契約締結之事實，但依契約
        履行之事實，足是推定期契約關係之存在時，自不容契約當事人無端否認。
        」之意旨，故被上訴人否認系爭一百九十萬元借款債務存在之上開主張，不
        足採取。
三、證據：除引用原審之立證方法外，補提：錄音帶及譯文影本各一件，民事判決影
    本乙則，民事判例影本乙則為證。並聲請訊問證人郭瓊紋及被上訴人之母戴劉玉
    美。
貳、被上訴人方面：
一、聲明：求為判決：
  (一)上訴駁回。
  (二)訴訟費用由上訴人負擔。
  (三)如受不利判決，被上訴人願供擔保，請求准予宣告免假執行。
二、陳述：除引用原判決書之記載外，補稱：
  (一)按「消費借貸，因金錢或其他代替物之交付而生效力」；民法第四百七十五條定
    有明文。又「當事人主張有利於己之事實者，就其事實有舉証之責任」，亦為民
    事訴訟法第二百七十七條所明定。
  (二)查上訴人甲○○並無豐厚收入，經濟能力有限，其於八十八年十二月廿日第一審
    所提呈之起訴狀，述稱被上訴人向其借款二百八十萬元，「上訴人未告知子二人
    及未立字據，將積蓄及向親友所調借共二百八十萬元，不計利息貸與被上訴人。
    其所述部分款項係向親友所調借，再不計利息貸與被上訴人。然於八十九年二月
    十六日準備書(一)狀復述稱所貸給被上訴人之款項係「上訴人之丈夫於八十五年三
    月卅日，去世時勞保及國泰保險死亡給付一百廿萬元，二人參加民間會，丈夫去
    世時活會有六十萬，二子聘金女方未收儲蓄六十萬，平時儲蓄四十萬元，共有二
    百八十萬元」，所述二百八十萬元借款又全係上訴人所有，而非向親友所調借。
    然而證人即上訴人之女兒郭瓊紋於第一審八十九年二月十六日審理時到庭另證稱
    ，「後來又有六十萬（我名下）郵局存款亦解約提取現金予被上訴人，其餘的借
    款不清楚了，被上訴人共還我母親八十萬，後來協議後他又還了五萬各二次，共
    還了九十萬元」，其所述上訴人款項來源又與上訴人二次所自承之情節顯然不符
    。上訴人與證人郭瓊紋所述借予被上訴人之款項情節即有三個不同之版本，是上
    訴人所述資金來源顯然不符已歷歷灼明。是其主張有利於己之事實，顯未竟舉証
    之責。
  (三)另查証人郭瓊玟為上訴人之女兒，被上訴人之配偶，夫妻二人感情交惡破裂，此
    可由二人互控傷害及被上訴人家母戴劉玉美控告郭瓊玟殺人未遂之情節即得以窺
    知，是其証詞嚴重偏頗其母即上訴人，自不得作為本件不利被上訴人之論據，又
    郭瓊玟與被上訴人夫妻間有同財共居關係，被上訴人是否欠他人債務，配偶郭瓊
    玟或許能略知一二，但被上訴人除坦承有向上訴人借款九十萬元，經兩造會算已
    全部還清，而為兩造所不否認外，被上訴人否認有另載妻郭瓊玟至上訴人處向上
    訴人借錢遂筆還債務。除証人郭瓊玟之証詞無足採信外，上訴人確實未能証明被
    上訴人，向其借錢去還債務。而證人郭瓊紋於第一審證述，後來協議後，被上訴
    人又還了五萬元各二次，即足以證明上訴人於原審所提呈之錄音內容即被上訴人
    所述：「好，一個禮拜內決定，看怎樣，算一算再跟你們連絡」，確於上訴人錄
    音後，雙方另有協議，而被上訴人才有分二次還其款項之情事。上訴人先前已有
    錄音，並提呈第一審供為本件之證據，則嗣後兩造會算協議結果及談話內容之錄
    音，上訴人迄今何以未提出，亦未論及協議內容；顯見兩造會算協議結果，並不
    是如上訴人所說尚欠貳佰萬元被上訴人於會算協議後分二次各還五萬元，共計
    十萬元，即是依會算結果所為給付清償完畢。
  (四)八十八年十二月十七日第一審審理中證人鄭竹春、鄭陳美足共同書立證明書乙紙
    附卷，其內容最後一句載明：「當時乙○○承認向甲○○借款尚欠貳佰萬元整屬
    實」，然於原審八十九年二月十六日審理時，經該二證人到庭証稱：「我知悉二
    造之間有金錢借貸關係，但借款及交付時間我均未親眼目睹」「我有一次載我堂
    姊去被告家中才知被告與原告有借貸關係，但借款之時金錢交付情形均未見到」
    ，證人二人顯然不知兩造間債權金額有多少，遽率爾肯認被上訴人已承認尚欠二
    百萬元，是以，該證明書不足做為被上訴人承認尚欠貳佰萬元情事；且從上訴人
    所提呈之全部錄音譯文，整個內容上訴人均沒有說到任何一句話，而係由自承不
    知兩造借貸多少之丙（即鄭陳美足）數度預設一個二百萬元數目，於錄音時說出
    ，作為錄音內容，而兩造均未就此數目確認，上訴人怎能以一個未親眼目睹借貸
    之人所述，即肯認被上訴人尚欠其二百萬元，是以，顯乏有據已歷歷灼明。而其
    實當天上訴人與證人等人前去找被上訴人，最主要係就被上訴人與其女兒郭瓊紋
    二人不睦吵架，渠等前去興師問罪，上訴人僅將全部過程錄音而摘取部分供呈原
    審卓辦，是以，當時證人是否有論及尚欠「二百萬元」在爭吵當時，被上訴人並
    未能專心聽聞，祇能確知有談到欠款情事，才會答稱，一個禮拜內算一算再連絡
    ；果當時被上訴人即有承認尚欠貳佰萬元，則根本不需再一個禮拜算一算再連絡
    之問題。至被上訴人之母親戴劉玉美，對被上訴人是否有欠上訴人款項根本不知
    ，亦從未參與，其在上訴人等人前來興師問罪之際，縱有說到：「我們歡喜借，
    就甘願還，但現在無法度還」「親戚間說到利息就厭氣了」，亦未足以證明被上
    訴人尚有欠上訴人二百萬元之事實。
  (五)又由上訴人所提錄音帶內容，被上訴人僅述稱「讓我算算看」，並未表示尚欠上
    訴人多少錢，為兩造及証人鄭竹春（上訴人之堂弟）、鄭陳美足（鄭竹春之配偶
    ）所不否認，是以，被上訴人承認有此錄音對話，既然還要再算算看，自仍不足
    以証明被上訴人尚欠上訴人二百萬元。又第一審証人鄭竹春、鄭陳美足均於八十
    九年二月十六日到庭証述錄音之經過情節，其均証稱被上訴人對於提到二百萬元
    借款之事，「均未否認，默默不語」，所述與錄音內容雷同，被上訴人之代理人
    對渠等証言表示，無意見怎能就此判決上訴人勝訴？上訴人上訴理由五、述稱被
    上訴人對錄音內容自認，對証人鄭竹春、鄭陳美足証詞無意見，即應判決上訴人
    勝訴，顯係嚴重謬誤。亦顯仍不足以証明被上訴人尚欠二百萬元，否則，何以要
    再算看看？
  (六)又查被上訴人乙○○與上訴人等人交談，由上訴人提呈之錄音譯文即可明確窺知
    ：被上訴人前後僅三句話，即「看怎樣，我算一算，一個禮拜以內看怎樣給你講
    ，看是要三個月還一次，還是要怎樣，我跟你們講看怎樣給我一個禮拜算一算，
    你現在提出來要叫我如何回答，我實在說事實，我如果儘量可以，如果講一個麻
    煩人的話，借錢來還也是應該，給我一個禮拜以內，我會跟瓊紋講，叫她跟伊講
    。」「我要算一算，看情形，最近我有跟瓊紋講，我要先去工作。」「好，我一
    個禮拜內，我會跟他講看怎麼，我會算一算，再跟你們聯絡。」每句話除了未確
    定尚欠有二百萬元款項外，更均有再「算一算」之詞，足徵所欠款項並非二百萬
    元已甚為灼明。又由上訴人先前已有錄音，而嗣被上訴人算一算再分二次還其款
    項，則會算之情節，上訴人焉有未錄音之理？而被上訴人之母親戴劉玉美對被上
    訴人是否有欠上訴人款項根本不知，亦從未參與，是以，上訴人攜錄音機錄得之
    內容縱有說到「兩個人（指被上訴人及妻郭瓊紋）要合作，看是要半年還是三個
    月還一還，看要還親家母多少這樣」，「夫妻要互相，要賺錢給瓊紋（上訴人之
    女兒）還親家母才對」，「不要說那個利息」，「孩子都這樣大了」等語，兩造
    債權債務除參有夫妻，母女，女婿間親情，同財共居等因素外，亦未足以証明被
    上訴人尚有欠上訴人二百萬之事實。
  (七)又証人鄭竹春（上訴人之堂弟）、鄭陳美足（鄭竹春之妻），於原審八十九年二
    月十六日出庭証稱：「我知悉二造之間有金錢借貸關係，但借款及交付時間我均
    未親眼目睹」「我有一次載我堂姊去被告家中才知被告與原告有借貸關係，但借
    款之時金錢交付情形均未見到」，二人顯然不知兩造間債權金額有多少，然從上
    訴人所提呈之全部錄音譯文，整個內容上訴人均沒有說到任何一句話，而係由自
    承不知兩造借貸多少之丙（即鄭陳美足）數度預設一個二百萬元數目，於錄音時
    說出，作為錄音內容，而兩造均未就此數目確認，上訴人怎能以一個未親眼目睹
    借貸之人所述，即肯認被上訴人尚欠其二百萬元，是以，顯乏有據已歷歷灼明。
  (八)另查，上訴人於八十九年二月十六日在原審提呈準備書(一)狀第五項稱：「被上訴
    人所負債務，總共三百四十萬餘元，被上訴人無錢而要還錢時，即載妻至上訴人
    處向上訴人借錢逐筆還債務」，果爾，則被上訴人應是欠上訴人三百四十萬元，
    才是，扣除先前陸續償還之九十萬元，上訴人應是起訴請求返還借款二百五十萬
    元，何以僅請求返還一百九十萬元借款，是上訴人所述資金來源（詳見八十九年
    七月十三日答辯狀）及數額，即有數個不同版本及不確定性，則何以能確定被上
    訴人尚欠其款項。是以，被上訴人是否尚欠上訴人款項？金額多少？均無可推知
    。上訴人援引最高法院八十六年台上字第三三五五號判決，而率予肯認被上訴人
    尚需「算一算」之詞句係可推知對於全部債務之承認，顯係嚴重誤解已彰彰甚明
    。
  (九)被上訴人固有於上訴人前來要債之際，最後應允：「好，我一個禮拜內，我會跟
    她講看怎樣，我會算一算，再跟你們聯絡」，而含有延緩清償及金額不確定性，
    但經會算後分二次給付每次五萬元，即是依會算結果。所為給付清償完畢。上訴
    人猶執陳詞，率予認定被上訴人已就二百萬元承認，顯係嚴重謬誤，原審已詳為
    審究，並無違誤，自應予以維持。
  (十)綜上所述，上訴人就被上訴人是否尚欠其二百萬元之有利於己之事實，除前後矛
    盾外，仍未能確切具體證明，是以，上訴人提起本件請求顯乏有據。
三、證據：引用原審之立證方法。
      理      由
一、本件上訴人起訴主張：被上訴人為伊女婿，於八十五年、八十六年間陸續向伊借
    款二百八十萬元，伊於未告知伊子，且未立字據情況下，未約定利息，將積蓄及
    向親友所調借之二百八十萬元貸與被上訴人，嗣至八十七年初，被上訴人僅返還
    八十萬元，餘款二百萬元遲未返還，迨八十八年四月間，由伊邀訴外人鄭竹春、
    鄭陳美足至被上訴人住宅，當時被上訴人承認向伊借款尚欠二百萬元屬實，後來
    被上訴人再償還二次，每次五萬元，共清償十萬元，迄今尚欠一百九十萬元，屢
    次催討均置之不理，爰依消費借貸法律關係，起訴請求被上訴人給付一百九十萬
    元及遲延利息等語。
二、被上訴人則以：伊否認有向上訴人借款二百八十萬元，伊僅曾於八十五年間向上
    訴人借款九十萬元，八十七年初伊已返還八十萬元，而上訴人於八十八年四月間
    雖邀訴外人鄭竹春、鄭陳美足至伊住宅與伊交談，但伊從未談及有欠上訴人多少
    錢，鄭陳美足當時固提及二百萬元怎麼還，但伊並未承認向上訴人之借款尚欠二
    百萬元，伊當時僅應允一個禮拜內決定算一算再與上訴人連絡，嗣經會算結果，
    伊再還二次，每次五萬元，計十萬元，故九十萬元借款全部清償完畢等語，資為
    抗辯。
三、上訴人主張被上訴人於八十五年、八十六年間陸續向其借款二百八十萬元，八十
    七年初被上訴人僅返還八十萬元，雙方乃於八十八年四月間會帳結果，被上訴人
    承認人尚欠上訴人二百萬元，嗣被上訴人僅清償十萬元，餘一百九十萬元屢催不
    還之事實，固據其提出錄音帶暨錄音帶譯文、證明書、戶籍謄本、查詢儲金資料
    、查詢存單號碼清單各一件及定期儲金存單歷史交易活動詳情表二件、鳳山市農
    會交易明細表一件為證，並聲請訊問證人鄭竹春、鄭陳美足、郭瓊紋，惟被上訴
    人否認有向上訴人借款二百八十萬元，並以前揭情詞置辯，經查：
  (一)按消費借貸者為當事人約定，一方移轉金錢或其他代替物之所有權於他方，而他
    方以種類、品質、數量相同之物返還之契約，民法第四百七十四條定有明文。又
    依民事訴訟法第二百七十七條所定舉證責任分配之法則，本件自應由主張利己事
    實之上訴人，就兩造間有消費借貸之合意及借款已交付之事實，負舉證之責。
  (二)上訴人主張被上訴人已承認尚欠其借款二百萬元未返還之事實，固提出被上訴人
    不爭執其真正之八十八年四月間上訴人邀同訴外人即上訴人之堂弟鄭竹春、鄭陳
    美足夫婦至被上訴人住宅與被上訴人之談話錄音帶暨錄音譯文，及另由鄭陳美足
    與鄭竹春於八十八十二月十七日出具用以證明被上訴人於上開談話中已承認尚欠
    上訴人借款二百萬元之證明書為證，並以錄音談話中鄭陳美足談及：「要講清楚
    ，這二百萬要怎麼還，一個禮拜後決定好再連絡岳母」等語，及被上訴人所言：
    「好，一個禮拜內決定，看怎樣，算一算再跟你們連絡」等語，證明被上訴人確
    係應答該二百萬元借款，要如何緩（分）期消償之事實。惟被上訴人否認兩造間
    尚有二百萬元借款關係之存在，經細繹該談話錄音內容，談話之初，均由鄭竹春
    、鄭陳美足夫婦與被上訴人之母二人之對話，兩造並無談話，嗣於鄭陳美足談及
    ：「這樣好嗎？阿姊（指上訴人）這樣好嗎，這樣可以，我阿姊都答應，你（指
    被上訴人）自己做決定」，被上訴人始答稱：「看怎樣，我算一算，一個禮拜以
    內看怎樣給你講，看是要三個月還一次，還是要怎樣，我跟你們講看怎樣給我一
    個禮拜算一算，你現在提出來要叫我如何回答，我實在說事實，我如果儘量可以
    ，如果講一個麻煩人的話，借錢來還也是應該，給我一個禮拜以內，我會跟瓊紋
    （被上訴人之妻）講，叫她跟伊講」，鄭陳美足又言：「不用跟瓊紋講，你直接
    打電話跟你媽（指上訴人）講就好，．．不用過話，你夫妻商量好」，被上訴人
    則答稱：「我要算一算，看情形，最近我有跟瓊紋講，我要先去工作」，嗣又係
    鄭竹春夫婦與被上訴人之對話，兩造亦未對談，而鄭陳美足之談話最多，鄭陳美
    足雖談及二百萬元一節，惟亦談及：「．．現在大家都知道你沒錢，你說景氣不
    好，也賠那麼多錢，你自己去商量這樣。阿豐都說一個禮拜要回你（指上訴人）
    消息，你就等吧，他說的條件你也應該會接受，他不會說的很嚴苛這樣，讓他們
    夫妻合好，認真賺錢卡要緊」、「這樣好啦，你們（指被上訴人夫妻）在自己考
    慮看看啦」、「．．你們夫妻商量時再打電話給你媽，不用再透過第三者」等語
    ，最後鄭陳美足談及：「不用去調解．．」、「．．調解委員會，你媽（指上訴
    人）去講就好，我們已經講好了，去那邊講的話，跟這邊講的都一樣，看你（指
    被上訴人）這二百萬怎麼還，一個禮拜決定後再跟你媽講，阿豐這樣好不好？」
    之際，被上訴人始答稱：「好，一個禮拜內決定，看怎樣，算一算再跟你們連絡
    」等語，足見大部分係鄭陳美足之談話，除鄭陳美足有談及二百萬元一語外，未
    見兩造談論借款金額及餘額如何，亦無上訴人之談話內容，且被上訴人對於鄭陳
    美足之談話，初即表示需要算一算，一星期內再由其妻轉告上訴人，鄭陳美足則
    以被上訴人與其妻商量後直接再與上訴人談即可，被上訴人仍稱：「要算一算」
    ，鄭陳美足即向上訴人表示等待一星期被上訴人之回覆。是以被上訴人對鄭陳美
    足談及二百萬元，雖未明確否認，惟亦未明確承認，被上訴人且一再表示要算一
    算，經一星期內決定後答覆，則可否逕認被上訴人已承認尚欠上訴人二百萬元，
    殊有疑問。又依上開最後談話內容，被上訴人雖表示：「好」，惟其仍承諾：一
    個禮拜內決定，看怎樣，算一算再跟你們連絡」等語，且被上訴人係承鄭陳美足
    談及不用去調解委員會等語後表示「好」，能否逕認被上訴人係就鄭陳美足談話
    中之二百萬元如何還一節，為承認之意思表示，亦有可疑。準此，上開錄音談話
    內容僅足證明兩造關於借款之金額，仍待被上訴人嗣後計算決定，並不能證明斯
    時被上訴人業已承認尚欠上訴人借款二百萬元，從而上開由鄭竹春夫婦出具之證
    明書，及證人鄭竹春、鄭陳美足於原審證述被上訴人已默認尚欠上訴人借款二百
    萬元云云，均不足採為被上訴人不利之認定。上訴人據此主張被上訴人確係應答
    該二百萬元借款，要如何緩（分）期消償，自不足取。
  (三)上訴人雖又舉證人即被上訴人之妻郭瓊紋之證言，證明被上訴人因對外負債而偕
    妻向其借款二百八十萬元，惟被上訴人對於其因負債而向上訴人借款固不爭執，
    惟否認其有偕妻向上訴人陸續借款二百八十萬元之事實。查證人郭瓊紋於原審證
    述：被上訴人於八十六年間開始向伊母親借錢，第一次提出現金一百零七萬元，
    第二次提現金五十萬元，八十五年借三十萬元、十萬元，後來又借伊名下六十萬
    元定存，均為伊與母親去銀行解約提出予被上訴人，其餘借款不清楚等語，與上
    訴人於原審所陳：被上訴人自八十五年底開始借款，先借四十萬元，由被上訴人
    自己前去銀行領款，後來又陸續借二百四十萬元（一次一百餘萬元，於分三、四
    次再借），均係女兒郭瓊紋陪同至銀行領款等語，是以二人就借款金額之陳述，
    有相當之出入。又證人郭瓊紋於本院證述每次均由被上訴人載其至上訴人住處借
    錢，並由其偕同上訴人持定期存單至農會與郵局解約提領，而被上訴人則在其娘
    家等候，上訴人陸續借給被上訴人共二百八十萬元，均由上訴人定期存單，解約
    後提領等語，惟上訴人於本院陳述有關被上訴人如何向其借款情節，其中除被上
    訴人有與郭瓊紋一同向其借款並由其女郭瓊紋陪同至郵局及農會解約取款借予被
    上訴人一節與證人郭瓊紋所述相同外，其另稱：被上訴人於八十五年第一次向伊
    借一百一十萬元，於八十六年第二次向伊借一百五十萬元，有時被上訴人親自來
    借時，伊叫被上訴人自己去郵局或農會領款，有時候由伊媳婦去郵局或農會領款
    ，而將錢提領回來再交付予被上訴人等語，顯見證人郭瓊紋與上訴人就被上訴人
    借款金額及借款情節之陳述，不相一致，且可證郭瓊紋並未參與被上訴人向上訴
    人借款之全部情節。復參以兩造不爭執其雙方家屬因另案互控傷害等罪已由檢察
    官偵查在案，及證人郭瓊紋亦自承本欲與被上訴人離婚，因顧念子女而未離婚，
    與被上訴人感情不睦等情觀之，證人郭瓊紋之證言不免偏頗上訴人，尚不憑採。
    況本件乃岳母、女婿間之金錢往來關係，衡情能否謂彼此間之金錢往來一律認係
    借款，亦非無疑。
  (四)至依上訴人所提之查詢儲金資料、查詢存單號碼清單各一件及定期儲金存單歷史
    交易活動詳情表二件、鳳山市農會交易明細表一件，僅能證明上訴人與其女郭瓊
    紋曾經擁有之定期存單之歷史交易資料，無法證明其中以螢光筆標示部分，即係
    借貸予被上訴人之款項；又參諸上訴人在鳳山市農會交易明細表上經上訴人以螢
    光筆標示部分之金額，核與上訴人前開有關被上訴人借款時間、金額之陳述亦未
    盡相符，自不能證明被上訴人有向上訴人借款二百八十萬元之事實。
  (五)從而上訴人既不能舉證證明其有借予被上訴人二百八十萬元，則其主張被上訴人
    僅清償九十萬元，兩造尚有一百九十萬元之借貸關係存在，尚難信為真實。
四、綜上所述，上訴人主張被上訴人於八十五年、八十六年間陸續向其借款達二百八
    十萬元，尚屬無據，被上訴人所辯伊向上訴人借款九十萬元，已清償完畢等語，
    非不足採。從而，上訴人依借貸之法律關係，請求被上訴人給付未清償之借款一
    百九十萬元，及自起訴狀繕本送達之翌日起至清償日止，按年息百分之五計算之
    利息，為無理由，應予駁回。原審為上訴人敗訴之判決，及駁回其假執行之聲請
    ，經核於法並無不合，上訴意旨求予廢棄改判，為無理由。上訴意旨指摘原判決
    不當，求予廢棄改判，為無理由，應予駁回。
五、本件事證已臻明確，兩造其餘之攻擊防禦方法並所提證據及上訴人聲請訊問證人
    即被上訴人之母戴劉玉美，經審酌與判決結果不生影響，不再一一論述，併此敘
    明。
據上論結，本件上訴為無理由，依民事訴訟法第四百四十九條第二項、第七十八條，
判決如主文。
中      華      民      國    八十九    年      十      月    二十五    日
                                      臺灣高等法院高雄分院民事第三庭
~B1審判長法官  王憲義
~B2法      官  賴玉山
~B3法      官  徐文祥
右為正本係照原本作成。
如對本判決上訴，須於判決送達後二十日內向本院提出上訴狀，未表明上訴理由者，
，應於上訴後二十日內向本院提出理由書（均須按他造當事人之人數附繕本）。上訴
時應提出委任律師或具有律師資格之人之委任狀，並依附註條文規定辦理。
中      華      民      國    八十九    年      十      月    二十五    日
~B法院書記官  郭榮芳
附註：
民事訴訟法第四百六十六條之一：
對於第二審判決上訴，上訴人應委任律師為訴訟代理人，但上訴人或其法定代理人具
有律師資格者，不在此限。
上訴人之配偶、三親等內之血親、二親等內之姻親，或上訴人為法人、中央或地方機
關時，其所屬專任人員具有律師資格並經法院認為適當者，亦得為第三審訴訟代理人
。
第一項但書及第二項情形，應於提起上訴或委任時釋明之。
                                                                        Ｂ


司法院資訊處製作；財團法人民間司法改革基金會備份。
